【裁判字號】    99,交聲,237
【裁判日期】    990316
【裁判案由】    違反道路交通管理處罰條例聲明異議
【裁判全文】
臺灣士林地方法院刑事裁定             99年度交聲字第237號
原處分機關  交通部公路總局臺北區監理所
異  議  人  甲○○
即受處分人
上列異議人即受處分人因違反道路交通管理處罰條例案件，對於
交通部公路總局臺北區監理所民國99年2 月9 日所為之處分（北
監自裁字第裁40-C00000000號裁決書）聲明異議，本院裁定如下
：
    主  文
原處分關於甲○○汽車駕駛人，駕駛汽車肇事致人受傷而逃逸，
處罰鍰新臺幣陸仟元部分撤銷。
其餘異議駁回。
    理  由
一、原處分意旨略以：異議人即受處分人甲○○於民國98年10月
    6 日14時55分許，駕駛車牌號碼2B-1588 號自用一般小客車
    （下稱上開自小客車），行經臺北縣淡水鎮○○○路○段143
    巷口處，因有「肇事致人受傷而逃逸」之交通違規，業經臺
    北縣政府警察局淡水分局員警製單舉發。異議人雖於應到案
    期日前向原處分機關提出申訴，惟原處分機關仍認異議人有
    上開交通違規情事，爰依道路交通管理處罰條例第62條第3
    項、第4 項規定（原處分漏載「第3 項」），裁處異議人罰
    鍰新臺幣（下同）6,000 元，吊銷其駕駛執照，並依同條例
    第67條第3 項規定，自99年3 月12日起1 年內不得考領駕駛
    執照。
二、聲明異議意旨略以：異議人固坦承有於上揭時、地駕駛上開
    自小客車與對造發生碰撞，惟異議人亦稱其於事故發生後，
    因見該路段車流量大，無法立即停車，始先行離去再繞回現
    場查看，已彌補未立即下車處理之過錯，且其嗣後與對造達
    成和解並補償損失，應認交通行政處罰已可撤銷，爰為此聲
    明異議，請求撤銷原處分云云。
三、按汽車駕駛人駕駛汽車肇事致人受傷或死亡者，應即採取救
    護措施及依規定處置，並通知警察機關處理，不得任意移動
    肇事汽車及現場痕跡證據，違反者處3,000 元以上9,000 元
    以下罰鍰。但肇事致人受傷案件當事人均同意時，應將肇事
    汽車標繪後，移置不妨礙交通之處所；前項駕駛人肇事致人
    受傷而逃逸者，吊銷其駕駛執照；致人重傷或死亡而逃逸者
    ，吊銷其駕駛執照，並不得再考領；又汽車駕駛人，曾依本
    條例第62條第4 項前段規定吊銷駕駛執照者，1 年內不得考
    領駕駛執照，道路交通管理處罰條例第62條第3 項、第4 項
    、第67條第3項分別定有明文。
四、經查：
(一)本院依職權調取異議人即受處分人甲○○因同一行為涉犯刑
    法公共危險罪刑事案件偵查卷及執行卷（臺灣士林地方法院
    檢察署98年度偵字第15162 號及99年度緩字第71號卷），經
    細審該偵查卷全卷，甲○○於上揭時、地駕駛上開自小客車
    ，不慎與王志剛所騎乘之車牌號碼CFJ-706 號重型機車發生
    擦撞，致王志剛人車倒地，並受有左手腕及左小腿挫傷等傷
    害，惟甲○○竟未下車對王志剛施予必要之救護措施並通知
    警察機關，旋仍繼續駕車駛離現場，而於同日15時28分許，
    至臺北縣淡水鎮○○路27號之家樂福購物，因發現車輛前保
    險桿連同車牌號碼遺留在現場，始於同日15時40分許返回現
    場，為現場員警林家宏查獲之事實，業經異議人甲○○於檢
    察官偵訊時坦承不諱，並有被害人王志剛之指訴、證人即員
    警林家宏於檢察官偵訊時所為之證述，另有道路交通事故現
    場圖、道路交通事故調查報告表、事故照片14張、交通事故
    肇事逃逸追查表、監視器翻拍畫面4 張、被害人之診斷證明
    書、家樂福統一發票等資料附於上開偵卷內，足見異議人確
    有違反道路交通管理處罰條例第62條第3 項及第4 項肇事逃
    逸之事實，堪認明確，其事後否認肇事逃逸之情事，與事實
    不符，不足採憑。
(二)按行政罰法第26條規定：「一行為同時觸犯刑事法律及違反
    行政法上義務規定者，依刑事法律處罰之。但其行為應處以
    其他種類行政罰或得沒入之物而未經法院宣告沒收者，亦得
    裁處之。前項行為如經不起訴處分或為無罪、免訴、不受理
    、不付審理之裁判確定者，得依違反行政法上義務規定裁處
    之。」此其他種類行政罰，係指違反行政法上之義務應受「
    裁罰性」之「不利處分」，依行政罰法第2條 規定，包括限
    制或禁止行為之吊扣證照處分，及警告性之講習處分。究其
    立法目的，一行為同時觸犯刑事法律及違反行政法上義務規
    定時，由於刑罰與行政罰同屬對不法行為之制裁，而刑罰之
    懲罰作用較強，故依刑事法律處罰，即足資警惕時，實無一
    事二罰再處行政罰之必要，且刑事法律處罰，由司法機關依
    法定程序為之，較符合正當法律程序，應予優先適用，但罰
    鍰以外之沒入或其他種類行政罰，因兼具維護公共秩序之作
    用，為達行政目的，行政機關仍得併予裁處之。
(三)又被告所犯為死刑、無期徒刑或最輕本刑3 年以上有期徒刑
    以外之罪，檢察官參酌刑法第57條所列事項及公共利益之維
    護，認以「緩起訴」為適當者，得定1 年以上3 年以下之緩
    起訴期間為緩起訴處分，其期間自緩起訴處分確定之日起算
    。又被告於緩起訴期間內，有左列情形之一者，檢察官得依
    職權或依告訴人之聲請撤銷原處分，繼續偵查或起訴：於
    期間內故意更犯有期徒刑以上刑之罪，經檢察官提起公訴者
    ；緩起訴前，因故意犯他罪，而在緩起訴期間內受有期徒
    刑以上刑之宣告者；違背第253 條之2 第1 項各款之應遵
    守或履行事項者；刑事訴訟法第253 條之1 第1 項、第253
    條之3 第1 項分別定有明文。準此，被告經檢察官為「緩起
    訴」處分者，於「緩起訴」之猶豫期間內，其最後是否會被
    檢察官提起公訴，猶懸而未定，意即「緩起訴」處分於猶豫
    期間內尚未具有實質之確定力，檢察官於期間內，可對被告
    繼續觀察，此時若被告顯無反省警惕之情或根本欠缺反省警
    惕之能力，檢察官仍得依職權或依告訴人之聲請，將被告「
    緩起訴」處分撤銷。而行政罰法第26條第2 項規定經「不起
    訴處分或為無罪、免訴、不受理、不付審理」之裁判確定者
    ，始得依違反行政法上義務規定裁處之規定，雖不包括「緩
    起訴」處分在內，然「緩起訴」處分之最終使被告免於刑事
    訴追之效果，與「不起訴」處分效果相同，且依行政罰法第
    26條第2 項之立法意旨，亦必須待緩起訴處分實質確定時，
    被告才最終地確定免於受刑事訴追，原處分機關始得為行政
    裁罰，亦即在緩起訴期間內即猶豫期間期滿前，該緩起訴處
    分仍有被撤銷之可能，此時原處分機關若依法為行政裁決，
    將使受處分人有同時遭受行政處罰及刑事訴追之危險，顯與
    行政罰法第26條規定之立法意旨相違背，應認不得為之，始
    符其「一事不二罰」之意旨。
(四)本件異議人前述肇事逃逸行為，同時涉犯刑法第185 條之4
    之肇事逃逸（公共危險）罪，經臺北縣政府警察局淡水分局
    報請臺灣士林地方法院檢察署檢察官偵查後，業經該署檢察
    官於98年12月21日以98年度偵字第15162 號為緩起訴處分，
    緩起訴期間為2 年，被告即異議人應自緩起訴處分確定後6
    個月內向臺灣士林地方法院檢察署指定之政府機關、政府機
    構、行政法人、社區或其他符合公益目的之機構或團體50小
    時義務勞務，且不得再議，有緩起訴處分書、執行緩起訴處
    分命令通知書及臺灣高等法院被告前案記錄表各1 紙分別附
    於上開偵查卷、執行卷及本院卷。原處分機關交通部公路總
    局臺北區監理所固以異議人有駕駛汽車肇事致人受傷而逃逸
    之違規行為，於99年2 月9 日裁處異議人罰鍰6,000 元，並
    吊銷其駕駛執照，一年內不得考領，然異議人既因同一案件
    ，已經檢察官為緩起訴處分，而前開緩起訴處分自98年12月
    21日起2 年即100 年12月20日始實質確定，則在緩起訴處分
    期間尚未期滿而未實質確定前，原處分機關就同一事件裁處
    異議人罰鍰6,000 元，並吊銷其駕駛執照之處分，依前揭說
    明，其中有關「罰鍰」部分顯與行政罰法第26條第2 項「一
    事不二罰」之規定有違；至依道路交通管理處罰條例第62
    條第4 項、第67條規定裁罰吊銷駕駛執照，一年內不得考領
    之部分，乃屬於行政罰法第26條第1 項但書所稱其他種類行
    政罰，仍應依法裁處之。
五、綜上所述，本件異議人確有駕駛汽車肇事致人受傷而逃逸之
    違規行為，異議人否認上情雖無理由，然異議人之同一違規
    行為既經檢察官為緩起訴處分確定，並命其服50小時義務勞
    務，依前揭說明，在緩起訴處分期間尚未期滿而未實質確定
    前，原處分機關裁處異議人罰鍰6,000 元部分，於法自有未
    合，從而，本件異議雖無理由，然原處分罰鍰部分既有上開
    違誤及不當之處，自應由本院撤銷該部分之處分。至於原處
    分機關裁處吊銷異議人駕駛執照及1 年內禁考之部分，並無
    違誤，異議人此部分之異議，為無理由，應予駁回。
據上論斷，應依道路交通案件處理辦法第19條、第20條前段，裁
定如主文。
中    華    民    國    99    年    3     月    16    日
                        交通法庭法  官  吳志豪
以上正本證明與原本無異。
如不服本裁定應於送達後5 日內向本院提出抗告狀。
                                書記官  林宗勳
中    華    民    國    99    年    3     月    16    日

司法院資訊處製作；財團法人民間司法改革基金會備份。
